【裁判字號】    88,簡上,593
【裁判日期】    890407
【裁判案由】    清償債務
【裁判全文】
臺灣臺北地方法院民事判決  八十八年度簡上字第五九三號
    上  訴  人  甲○○
    被  上訴人  乙○○
    訴訟代理人  黃正雄  律師
右當事人間請求清償債務事件，上訴人對於中華民國八十八年七月十三日本院新店簡
易庭八十八年度店簡字第二二一號第一審判決提起上訴，本院判決如左：
    主  文
上訴駁回。
第二審訴訟費用由上訴人負擔。
    事  實
甲、上訴人方面：
  壹、聲明：
    一、廢棄原判決。
    二、駁回被上訴人第一審之訴及假執行之聲請。
    三、第一、二審訴訟費用由被上訴人負擔。
  貳、陳述：除與原審判決書所載者相同茲予引用外，補稱：
    一、被上訴人自承為三互助會之會首，則被上訴人與三互助會會員間之關係即為
        會首與會員之關係，否則被上訴人即無權要求上訴人之會員所收會交付之權
        利。
    二、劉文祥所收會錢應交付予被上訴人，再由被上訴人交付上訴人召集之會員之
        標得會款者，是應係被上訴人積欠會款，則上訴人交付會款予渠所召集會員
        會款應屬代償性質。
  、證據：援用原審之立證方法。補陳：聲請傳訊證人劉文祥。
乙、被上訴人方面：
  壹、聲明：駁回上訴。
  貳、陳述：除與原審判決書所載者相同茲予引用外，補稱：
    一、本件三位會首 (乙○○、劉文祥、甲○○)各自對旗下會員負責，亦即本互
        助會由三名會首各占三分之一，每次標會後關於會首應支付新台幣（下同）
        一萬元部分由兩造及劉文祥每人各出三千三百三十四元湊成一萬元交付，被
        上訴人係就所屬會員收齊後始交付得標會員。
    二、上訴人所指游鶯金、胡麗霞於民國（下同）八十七年七月十日、八月十日得
        標後，被上訴人依約將自已旗下十三名會員會款收齊後交付予上訴人，未積
        欠，迨八十七年九月十日、九月二十五日由被上訴人所屬會員張明俊、葉金
        蓮得標，上訴人亦就所屬十三名會員收齊後轉交予被上訴人即短缺上訴人主
        張劉文祥積欠之二十二萬六千六百六十六元，惟上訴人主張抵銷顯於法無據
        。
  、證據：援用原審之立證方法。
    理  由
一、被上訴人於原審起訴主張：與上訴人、劉文祥於八十五年一月共同召集民間互助
    會，三人分別召集十三人，共三十九人，連會首共四十人，每會一萬元，惟會首
    一份，實際由兩造及劉文祥各分三分之一，並約定每月會首一萬元，由三人各出
    三仟三百三十四元，湊成一萬元交予得標者，且三人亦均對其所召集之會員負責
    。詎上訴人八十七年九月十日、九月二十五日二次標會開標後，應向其所屬會員
    收取會款二十六萬六千六百六十六元，僅交付四萬元，其餘二十二萬六千六百六
    十六元，竟藉詞訴外人劉文祥亦積欠會款從中扣抵，被上訴人履次請求均未果等
    語，復於本院準備程序及言詞辯論時補陳：被上訴人係就所屬會員收齊後始交付
    得標會員。上訴人所指游鶯金、胡麗霞於八十七年七月十日、八月十日得標後，
    被上訴人依約將自己旗下十三名會員會款收齊後交付予上訴人，未積欠，迨八十
    七年九月十日、九月二十五日由被上訴人所屬會員張明俊、葉金蓮得標，上訴人
    主張以劉文祥積欠之二十二萬六千六百六十六元欲與被上訴人抵銷顯於法無據等
    語。
二、上訴人於原審則以：上訴人其所屬會員於八十七年七月十日、八月十日得標後，
    劉文祥並未全部給付，各短給九萬三千三百三十三元、十三萬三千三百三十三元
    ，合計二十二萬六千六百元，故將所收會錢扣除，補給上訴人所屬之會員，且劉
    文祥曾立據欠條表明所欠二十二萬六千六百元會款轉付予被上訴人代為清償，故
    毋庸再為給付等語資為抗辯；復於本院準備程序及言詞辯論時補陳：被上訴人自
    承為三互助會之會首，則被上訴人與三互助會會員間之關係即為會首與會員之關
    係，劉文祥所收會錢應交付予被上訴人，再由被上訴人交付上訴人召集之會員並
    標得會款者，是應係被上訴人積欠會款，則上訴人交付會款予渠所召集會員會款
    應屬代償性質等語。
三、被上訴人主張與上訴人、劉文祥於八十五年一月共同召集民間互助會，三人分別
    召集十三人，共三十九人，會計會首共四十人，每會一萬元，惟會首一份，實際
    由兩造及劉文祥各分三分之一，並約定每月會首一萬元，由三人各出三仟三百三
    十四元，湊成一萬元交予得標者，且三人亦均對其所召集之會員各自負責之事實
    ，為上訴人所不爭執，核與證人劉文祥所述相符，復有互助會單影本一紙在卷可
    參，自堪採信。是就被上訴人所主張之互助會，對外關係雖係以被上訴人為會首
    ，惟對內關係三人則係對各自所屬會員負責。則上訴人抗辯所屬會員游鶯金、胡
    麗霞標得之會款，自係由上訴人負責向被上訴人及劉文祥收取後，再由上訴人交
    付得標者會款。上訴人主張其交付會款予游鶯金、胡麗霞屬代償尚非有據。又該
    二十二萬六千六百六十六元之會款既屬劉文祥所積欠，並非被上訴人有所短缺，
    其債務主體自屬劉文祥而非被上訴人。次查，上訴人主張劉文祥所書一紙將所欠
    會款之債務轉由被上訴人清償之欠條，固經證人劉文祥證述為渠所書寫，惟前開
    欠條未據被上訴人簽名認可或同意，自不生債務移轉之效力。是上訴人將其所收
    應交付予被上訴人之會款扣抵二十二萬六千六百六十六元轉交予其所屬之會員，
    並抗辯係屬抵銷，對於債務主體不同與抵銷之要付不符，則難謂有據，被上訴人
    起訴請求上訴人給付二十二萬六千六百六十六元即非無理由。至上訴人另聲請傳
    訊證人游鶯金、胡麗霞、吳翠萍、陳雪珍、甘允珍、張麗菁、李惠芬均係上訴人
    召集所屬會員，所陳自不免有所偏頗。況其待證事項與被上訴人主張債權及被上
    訴人主張債務之主體無關連性，自無加以傳訊必要，附此敘明。
五、綜上所述，被上訴人基於互助會之關係，請求上訴人給付二十二萬六千六百六十
    六元為有理由，應予准許。原審判決准被上訴人之請求及遲延利息並無不當。上
    訴意旨指摘原判決不當，求予廢棄，為無理由，應予駁回。又因本案事證已臻明
    確，兩造其餘主張陳述及所提之證據對於勝負已不生影響，均毋庸再予一一審酌
    ，附此敘明。
六、據上論結，本件上訴為無理由，依民事訴訟法第四百三十六條之一第三項、第四
    百四十九條第一項、第七十八條，判決如主文。
中      華      民      國    八十九    年      四      月      七      日
                                        民事第四庭審判長法官  謝明珠
                                                        法官  劉又菁
                                                        法官  洪于智
右為正本係照原本作成
本件不得上訴
中      華      民      國    八十九    年      四      月      七      日
                                                    院書記官  林佳蘋


司法院資訊處製作；財團法人民間司法改革基金會備份。
